【裁判字號】    94,易,866
【裁判日期】    951221
【裁判案由】    竊盜
【裁判全文】
臺灣苗栗地方法院刑事判決               94年度易字第866號
公  訴  人  臺灣苗栗地方法院檢察署檢察官
被      告  乙○○
            丁○○
上二人共同
選任辯護人  邱炎浚律師
被      告  甲○○
            辛○○
上列被告因竊盜案件，經檢察官提起公訴（94年度偵字第1587、
3777號），本院判決如下：
    主  文
乙○○共同犯竊盜罪，處有期徒刑陸月，如易科罰金，以銀元
佰元即新台幣玖佰元折算壹日。
丁○○共同犯竊盜罪，處有期徒刑陸月，如易科罰金，以銀元
佰元即新台幣玖佰元折算壹日。
甲○○、辛○○均無罪。
    犯罪事實
一、緣吳石井、乙○○、吳石湧、戊○○及丙○○等人原共有苗
    栗縣後龍鎮○○○段547 地號共9015平方公尺，後來在民國
    93年4 月14日調處協議分割，並有協議，於分割登記完竣之
    日起1 個月內，各所有人應將佔用之地上物拆（移）除，嗣
    後並於93年9 月24日分割登記如附圖1 之情形，即吳石井、
    乙○○、吳石湧共有547 地號土地（A 部分），戊○○取得
    分割後之547-17地號土地（B 部分），丙○○取得分割後之
    547-18地號土地（C 部分）。
二、乙○○及其子丁○○藉著依約必須移除B 、C 土地上原先堆
    置砂石之便，竟共同為自己不法所有的目的，基於竊盜之犯
    意聯絡，由丁○○出面僱請不知情之辛○○及甲○○駕駛挖
    土機，從93年9 月某日起，至93年10月14日查獲時止，除原
    先堆置自己所有之砂石外，陸續在附圖2 所示之547-17地號
    E 部分及附圖2 所示之547-18地號F 部分，自原先地表向下
    挖深約1.46公尺，而竊取其中之土石，共計自E 部分竊走約
    1007.4立方公尺（面積690 平方米乘以高度1. 46 公尺），
    自F 部分，竊走約675.98立方公尺（面積463 平方米乘以高
    度1.46公尺）之土石。
三、案經戊○○、丙○○、丙○○之妻庚○○訴由苗栗縣警察局
    竹南分局報告臺灣苗栗地方法院檢察署檢察官偵查後起訴。
    理  由
甲、關於證據能力之認定
一、檢察官對於辯護人於95年5 月16日準備程序中所提出之地質
    報告書（本院卷第95-110頁）及發票影本共177 頁（外放）
    ，均以欠缺關連性為理由，爭執其證據能力（本院卷第171
    頁）。惟在證據能力問題層次，對於證據關連性並無嚴格之
    要求，只要該證據對於舉證者所主張之事實，具有一定之推
    理作用，而舉證者主張之事實，又將影響判決結果，即應認
    為有證據能力。至於最後該證據是否足以確實影響判決結果
    ，是為證據證明力之問題，不能因此即在證據能力之層次排
    除該證據。經查：辯護人提出上述證據之用意在於用以主張
    被告取自告訴人等土地上之砂石，均係其原先所購置堆放，
    其砂石與告訴人土地之土質並不相同（見本院卷第93、94頁
    刑事準備狀之記載）。經本院審核各該證據確有推論其主張
    之作用，故應認具有證據能力。
二、兩造對於其他本案證據資料之證據能力並其他爭執，已經本
    院向兩造確認甚明（本院卷第171 頁），附帶在此說明。
三、至於辯護人於審判期日提出本案現場之等高線圖及照片多張
    （本院卷第255-260 頁），用供詰問證人及證人回答時憑以
    解釋說明之工具，惟檢察官以其為新證據、將導致無從準備
    防禦為由，請求排除此一證據（本院卷第209 頁）。惟查：
    兩造及證人於法庭內就本案現場之情況進行說明、解釋時，
    如有辯護人提出之上述資料，確實較為便利。且該圖及照片
    ，均為現場之情形，應不致使公訴人無從攻防。惟其提出之
    目的既僅在方便詰問之進行，即不得單獨作為證據使用（即
    不得單獨憑圖上等高線之記載及照片之內容進行推理及辯論
    ），而應於證人引用該圖及照片時，作為其證言之一部份視
    之。
乙、有罪部分
壹、認定犯罪事實所根據之證據及理由
一、關於犯罪事實欄首段之事實，已經被告乙○○、丁○○於警
    詢中坦白承認（94年偵字第3777號卷【下稱偵1 卷】第17
    、18、21頁），並有苗栗縣政府不動產糾紛調處委員會會議
    紀錄影本在卷可為證明（同上卷第40-43 頁），其事實應可
    認定。
二、被告乙○○為依上述協議將附圖1 中B 、C 部分土地上之地
    上物（即堆置之砂石）移除，乃自93年9 月中旬起，推由其
    子被告丁○○僱用被告甲○○、辛○○駕駛挖土機在附圖B
    、C 土地上採取砂石，此為被告4 人均於偵、審中坦白承認
    。直至93年10月14日告訴人丙○○會同苗栗縣警察局竹南分
    局後龍分駐所警員賴國風、苗栗縣政府建設局人員張國興、
    林鴻泉、農業局人員蘇玉招等人前往現場進行會勘，現場即
    有長、寬、深各約40、15、1.5 公尺之疑似遭盜挖跡證，此
    則有上述各人員於其上簽名之會勘紀錄附於卷中可憑（94年
    偵字第1587號卷【下稱偵2 卷】第43頁）。
三、其後檢察官於94年5 月31日前往現場勘驗，仍發現現場有遭
    挖深之情形，除於現場拍照存證外（偵2 卷第81-84 頁），
    並製有勘驗筆錄可憑（偵2 卷第67頁）。同時，檢察官亦指
    示竹南地政事務所及第2 河川局人員於現場分別進行面積及
    深度測量。經測量結果，開挖面積在附圖2 所示之547-17地
    號E 部分為690 平方米，在547-18地號F 部分為463 平方米
    ，開挖深度則以路口算起第4 顆木麻黃根部為原地面高程，
    算至開挖中間點（附圖2 中C 點）底部高程計算，約為1.46
    公尺。此則有苗栗縣竹南地政事務所94年7 月22日關於本案
    之土地複丈成果圖（即附圖2） 可證。其中前往測量面積之
    竹南地政事務所測量員壬○○並於依法向本院報告時（刑事
    訴訟法第279 條），表示：測量面積的依據就是依照現場之
    高低崁情形，測量範圍即是有開挖之情形（本院卷第165 、
    166 頁）。顯見現場經被告甲○○、辛○○駕駛挖土機採取
    土石後，留下一有高低崁差之坑洞。
四、現有爭執的是，上述勘驗及測量時所呈現之情形，究竟是被
    告乙○○於堆置土石前之原貌，或是經其與被告丁○○指示
    被告甲○○、辛○○向下挖深盜採之結果？對此爭執，證人
    即告訴人戊○○、庚○○、丙○○於偵、審中均有明確具結
    指證。依照他們的證詞，大致上均指出：現場土地的原先高
    度大致與旁邊道路之高度相同，現已經遭挖深，原先並非如
    此地貌等情（本院卷第202-224 頁、偵2 卷第55-57 頁）。
    除此之外，被告、告訴人以外之第三人即證人己○○也於本
    院審理中具結證稱：現場地形地貌原來是平的，而與旁邊的
    龍山路等高，現在之所以凹陷，應該是因為唐安營造（被告
    乙○○、丁○○為實際負責人，見本院卷第244 頁）挖的等
    語（本卷第225 頁）。由此可見，現場因開挖採取土石，並
    非是原先之地貌即為如此，而是被告丁○○指示被告甲○○
    、辛○○向下挖深盜採之結果。又根據協議須移除附圖1 中
    B 、C 土地上之砂石之人是被告乙○○，被告乙○○又對被
    告丁○○指示被告甲○○、辛○○挖取土石之事表示知情，
    且為被告丁○○辯稱並無超挖等情（偵2 卷第9 、57頁），
    則兩人間確實存有犯意聯絡，應屬無誤。
五、告訴人戊○○、庚○○、丙○○並未同意被告乙○○、丁○○向下挖取其如附圖B 、C 中之土石，已經他們於偵、審中
    證述屬實，被告乙○○、丁○○對此並無不知之理，亦不可
    能無端認為告訴人已經同意向下挖取，從而被告乙○○、丁○○兩人均有不法所有之意圖，亦可認定。
貳、被告辯解不採納的理由
    被告乙○○、丁○○均矢口否認犯罪，綜合其等辯解及辯護
    人之辯護，大致有以下幾點：（一）被告乙○○原先堆置在
    附圖1 中B 、C 之土石（卵礫石層）係購買而來，有相關發
    票為憑，其本與B 、C 土地之土質（細砂層）不同，當時所
    挖取移除的土石，僅有原先堆置之土石，而不及於B 、C 土
    地中土石，為此並提出莊明毅大地技師事務所地質調查報告
    書以供參考，另觀察當時警方之蒐證照片（偵2 卷第41頁）
    顯示移至附圖1 中A 地之砂石（即疑似遭竊走之砂石）可看
    出有卵礫石摻雜其中，更可證明並未挖取B 、C 土地中之土
    石；（二）被告乙○○堆置土石前，有先整過地，其整地後
    堆置前之地形、地貌本較旁邊之道路低，告訴人、證人己○○之證言均有瑕疵，不可採信；（三）本件檢察官憑以為測
    量深度基礎之第4 顆木麻黃根部，係在高壟土堆上，較原有
    土地之高度還高，不得作為測量基礎；（四）被告兩人並無
    任何犯罪動機，也不可能在大白天明目張膽指示他人進行本
    件竊取行為。惟查：
（一）查閱辯護人所提出之地質調查報告書，固然記載現場附近
      區域之地質屬於砂丘型態，並無卵礫石存在，現場附近土
      地中的卵礫石部分應是外運回填而來（本院卷第104 頁）
      。惟此並不足以推論當時自B 、C 土地上挖取移除的土石
      一定不包括B 、C 原來的土石。因為挖取之土石可能彼此
      相互混同，故被告乙○○原先堆置之土石一旦與B 、C 遭
      盜挖之土石混同，則當然其中也會有卵礫石存在。此外，
      依被告丁○○所述，其自93年9 月份起即僱請工人至現場
      「整地」（偵2 卷第23頁），至警方查獲為止，已有相當
      時間，更何況，現場自始至今均未實施封鎖等保全措施，
      如何能夠排除是否有將B 、C 中之原來土石運往他處？故
      實無從憑地質比較而為被告有利之認定。
（二）如被告乙○○在堆置土石前，有先整過地，其整地後堆置
      前之地形、地貌本較旁邊之道路低，為何本案繫屬本院迄
      今年餘，被告均未提出任何證人以實其說？卻只能憑比較
      告訴人、證人在證言上之細微不同，以否定其可信度。然
      原來地形地貌之觀察及表達，難免在細節之處，未能盡其
      週詳，此應為人之常情，逐一加以比對質疑，在證言可信
      度之評價上，應無意義。由常理而言，如果現場原來的地
      形地貌即為檢察官前往勘驗測量時之現狀（相當面積之坑
      洞狀），被告應該不難提出平日在附近生活或往來之確實
      人證才對。因此，告訴人、證人己○○之證詞言均應符合
      事實，而可採信。
（三）一般而言，樹木根部即為地表之所在（辯護人辯護狀亦為
      相同陳述，見本院卷第278 頁），故檢察官以木麻黃根部
      作為原來地表高程之計算基礎，應有其合理性，其憑以計
      算出之結果，亦應可約略反應出本件向下挖深之深度。關
      於測量基準之第4 顆木麻黃根部，係在高壟土堆上之辯詞
      ，並無任何證據可為佐證。辯護人所舉現場南邊土堆照片
      雖有較道路地面為高壟之情形，並經證人庚○○、戊○○
      於作證中予以證實（照片：見本院卷第260 頁；證詞：本
      院卷第211 、218 頁），但根本無從認定其與測量基準之
      第4 顆木麻黃根部間有何關連。更何況，辯護人於本案準
      備程序中亦曾提出相類似之辯護（即基準處有隆起之情形
      ），惟經本院向其確認此一情形並無法經由勘驗現場獲得
      證明，而記明在卷（本院卷第169 頁），可見上述測量基
      準應已趨於反應現實狀況，而無失準之處。
（四）犯罪動機潛藏於行為人之主觀內心，且犯罪動機可能有千
      百種，不同人對於不同事情之反應與態度均可能有所不同
      而產生犯罪動機，故如行為人未坦白承認犯行，其內心之
      犯罪動機未必都能加以查明。除非犯罪動機本身即為犯罪
      構成要件要素之一，否則並非一定須加調查認定（最高法
      院89年台上字第1602號判決可供參照）。故刑事訴訟法第
      308 條原規定有罪判決應記載「事實」，於93年6 月25日
      修正施行後，亦已修正為應記載「犯罪事實」，即僅須記
      載犯罪構成要件之具體社會事實即為已足（修正理由及法
      院辦理刑事訴訟案件應行注意事項第144 點參照）。事實
      上，告訴人也已經多次遞狀指出：被告乙○○之犯罪動機
      即在於報復告訴人請求分割本案土地。由此足見，本案亦
      非無任何犯罪動機可循。至於本案何以白天被查獲，係因
      被告乙○○與告訴人間本來就有依約移除土石之協議，其
      可以合法掩護非法之方式，藉口移除堆置土石卻向下挖深
      竊取，自無必要於夜間以隱蔽之方式為之，故此亦不足為
      被告2人有利之認定。
（五）綜上所述，被告兩人之辯解及辯護人之辯護均屬不可採信
      ，被告兩人之犯行，可以認定，應依法論科。
、論罪科刑的理由
一、被告行為後，刑法、罰金罰鍰提高標準條例均自95年7 月1
    日修正施行，其修正施行之條文中與本案有關，且應與修正
    施行前之規定比較有利行為人與否者，並其於本案比較結果
    ，說明如下：
（一）刑法第28條：關於共同正犯之規定，依照修正立法理由之
      說明，該條將原先「共同實施」之用語修正改為「共同實
      行」，主要是否定「陰謀共同正犯」及「預備共同正犯」
      亦在共同正犯之範圍。惟本案中被告乙○○及丁○○是對
      於並非陰謀或預備之共同正犯，故此項修正於被告有利不
      利與否，並無影響。
（二）刑法第33條：關於罰金最低額，刑法修正施行前，罰金為
      （銀元）1 元以上，經依罰金罰鍰提高標準條例第1 條前
      段提高罰金（最高提高倍數為10倍）並依現行法規所定貨
      幣單位折算新台幣條例第2 條折算為新台幣金額，與修正
      施行後比較：罰金改為新台幣1000元以上，以百元計算之
      ，應以修正施行前之規定，有利於被告。
（三）刑法第41條第1 項前段：關於易科罰金之折算標準，修正
      施行前，徒刑或拘役如易科罰金者，係以銀元1 元以上、
      3 元以下折算一日，經依修正施行前罰金罰鍰提高標準條
      例第2條 提高折算數額（提高100 倍），並依現行法規所
      定貨幣單位第2 條折算為新台幣金額，最高折算數額為新
      台幣900 元折算1 日，與修正施行後比較：最低以新台幣
      1000元折算1日 ，應以修正施行前，有利於被告。
（四）綜合上述一切情形，本案比較修正施行前後規定之結果，
      應以修正施行前之規定，有利於被告，故應依刑法第2 條
      第1項 前段適用修正施行前之規定。
（五）至於無須比較修正前後之法律，而應直接適用裁判時有效
      施行之現行法者（除有法律特別規定，司法者本應適用現
      時有效施行之法律），說明如下：
    1.刑法施行法第1 條之1 第1 項、第2 項前段，立法目的在
      於將刑法分則條文之罰金單位由原先的銀元，改為新台幣
      ，而不變動其罰金之最高度，以配合刑法總則中第33條第
      5 款關於罰金單位之修正（因提高30倍又將單位改為新台
      幣，等同原條文適用罰金罰鍰提高標準條例第1 條前段提
      高罰金最高度，再折算為新台幣），解釋上不屬於刑法第
      2 條第1 項刑罰法律有變更之情形，僅係罰金計算單位之
      修正，故無須比較修正前後之法律規定。
    2.刑法第2 條之修正施行，其本身為新舊法比較之法律依據
      ，當然應適用現時有效施行之修正施行後規定，而無比較
      修正前後何者有利於行為人之問題。
二、被告兩人的行為均是犯刑法第320 條第1 項的竊盜罪。起訴
    書認係犯刑法第321 條第1 項第4 款之加重竊盜罪，尚有未
    洽，惟此為犯罪事實之減縮而無法條變更之問題，在此一併
    說明。
三、被告兩人對於本件竊盜行為，有犯意聯絡，並推由被告丁○○出面僱人實際從事挖採竊取之工作，為共同正犯。且其所
    雇用之被告甲○○、辛○○是不知情的被利用者，故被告兩
    人為間接正犯。
四、量刑理由
    審酌被告與告訴人間本為宗族親戚，祖先遺留本案土地由雙
    方共有，經分割後，被告兩人始利用移除原先堆置砂石之機
    會，向下挖深竊取本案土石，並非無端進入告訴人土地內竊
    取，又其挖取之面積分別約為690 平方公尺及463 平方公尺
    ，挖取深度約有1.46公尺；被告兩人犯後雖否認犯行，亦未
    與告訴人達成和解，惟依辯護人所陳，被告2 人已因本案遭
    苗栗縣政府處以行政罰100 萬元、沒入其機具，參酌土石採
    取法第36條之規定，辯護人所陳上情應確有其根據，故被告
    2 人應已因本案受相當不利之處罰及其他等一切情狀，分別
    量處被告2 人如主文所示的刑罰，並分別依法定其易科罰金
    之折算標準。
丙、無罪部分
壹、檢察官起訴的犯罪事實及法條：
一、起訴事實：該部份大致與上述有罪部分之犯罪事實相同，只
    是檢察官認定被告甲○○、辛○○對於其挖深盜採土石之情
    節，應屬知情，而與被告乙○○、丁○○有犯意聯絡與行為
    分擔，而為共同正犯。
二、起訴法條：
    刑法第321 條第1 項第4 款之加重竊盜罪。
貳、本院的判斷：
一、法律依據：
（一）刑事訴訟法第154 條第1 、2 項分別規定：被告未經審判
      證明有罪確定前，推定其為無罪；犯罪事實應依證據認定
      之，無證據不得認定犯罪事實。
（二）刑事訴訟法第301 條第1 項規定：不能證明被告犯罪，應
      諭知無罪之判決。
（三）最高法院92年台上字第128 號判例闡明：刑事訴訟法第16
      1 條已於民國91年2 月8 日修正公佈，其第1 項規定：檢
      察官就被告犯罪事實，應負舉證責任，並指出證明之方法
      。因此，檢察官對於起訴之犯罪事實，應負提出證據及說
      服之實質舉證責任。倘其所提出之證據，不足為被告有罪
      之積極證明，或其指出證明之方法，無從說服法院以形成
      被告有罪之心證，基於無罪推定之原則，自應為被告無罪
      判決之諭知。
二、無罪的理由：
（一）檢察官認定被告甲○○、辛○○對於其挖深盜採土石之情
      節，應屬知情，無非是基於：被告甲○○、辛○○是實際
      從事現場挖取土石之挖土機司機，現場被挖深處達2.5 公
      尺，顯然已經不是合理的誤差範圍，應是聽從被告乙○○
      、丁○○之指示所為等情（本院卷第285 頁）。
（二）經查：被告甲○○、辛○○固然在本院審理中坦白承認：
      當時是丁○○出面僱用他們，挖的深度是挖到原先堆放砂
      石所置放的深度，但原先的深度多少，是由老闆所交待等
      情（本院卷第243 、244 頁），惟此僅能認定被告甲○○
      、辛○○是根據被告丁○○的指示在現場向下挖深以採取
      土石，但並不能直接推論被告甲○○、辛○○兩人即有盜
      採土石之犯意聯絡，此因被告甲○○、辛○○兩人可能本
      來就不知悉原先的深度是多少，或者更簡單的說，他們兩
      人可能根本不知道原先的地形地貌為何，如何能夠知悉自
      路面向下挖深就是盜取？
（三）除非檢察官已經舉證證明：被告甲○○、辛○○兩人明明
      知悉在被告丁○○堆放砂石前，本案現場之地面高度或地
      形地貌為何，但仍在原先地面高度以下，挖取土石，始能
      充分證明被告兩人確有竊盜之故意及犯意聯絡，否則即仍
      存有合理懷疑，可認為被告甲○○、辛○○兩人事實上並
      不知情。然而，檢察官就此部分，並未為任何舉證。因此
      ，被告甲○○、辛○○根據被告丁○○之指示，向下挖深
      ，自不能合理排除：被告甲○○、辛○○主觀上認為被告
      丁○○所指示之挖取深度只是回復到原先的地形地貌高度
      而已，而無任何不法所有之意圖。至於檢察官雖一再請求
      至現場勘驗，但縱使勘驗現場亦無法證明被告甲○○、辛○○兩人究竟主觀上是否有竊盜之故意，故此項證據調查
      聲請應無必要，應予駁回。
（四）綜前所述，檢察官既然對於起訴之犯罪事實，依法應負提
      出證據及說服之實質舉證責任，然而仔細分析本案中公訴
      人所為之舉證，並無從說服法院以形成被告有罪之心證，
      而使案件存有合理懷疑，基於前述法律規定及判例意旨，
      自應為被告2 人無罪判決之諭知。
丁、適用之法律
一、刑事訴訟法第299條第1項前段、第301條第1項。
二、刑法第2條第1項前段、第320條第1項。
三、修正前刑法第28條、第41條第1項前段。
四、修正前罰金罰鍰提高標準條例第2條。
五、刑法施行法第1條之1第1、2項前段。
六、現行法規所定貨幣單位折算新台幣條例第2條。
本案經檢察官黃棋安到庭執行職務。
中    華    民    國    95    年    12    月    21    日
                  刑事第一庭  審判長法  官  劉 興 浪
                                    法  官  顧 正 德
                                    法  官  蔡 志 宏
以上正本證明與原本無異。
如不服本判決，應於判決送達後10日內向本院提出上訴狀（應抄
附繕本）。告訴人或被害人如對於本判決不服者，應具備理由請
求檢察官上訴，其上訴期間之計算係以檢察官收受判決正本之日
期為準。
                                    書記官  楊 慧 萍
中    華    民    國    95    年    12    月    25    日
附記論罪之法條全文
刑法第320條第1項
意圖為自己或第3 人不法之所有，而竊取他人之動產者，為竊盜
罪，處5 年以下有期徒刑、拘役或500 元以下罰金。


司法院資訊處製作；財團法人民間司法改革基金會備份。
